---
title: "Introdução à Linguagem R"
subtitle: Encontro 1/4
header-includes:
  - \usepackage[english,brazil]{babel}
author: "Davi Moreira"
date: "`r format(Sys.time(), '%d de %B, %Y')`"
output:
  pdf_document:
    toc: yes
    number_sections: true
  html_document:
    code_folding: hide
    collapsed: yes
    theme: united
    toc: yes
    toc_float: yes
  urlcolor: blue  
---

```{r setup, include=FALSE}
knitr::opts_chunk$set(echo = TRUE)
# tex / pandoc options for pdf creation
x <- Sys.getenv("PATH")
y <- paste(x, "/miktex/bin", sep=";")
Sys.setenv(PATH = y)
```

\newpage 
<!-- COMENTARIO --> 

# Encontro 1

## Estrutura Encontro 1

1. INTRODUÇÃO, IMPORTAÇÃO E EXPORTAÇÃO DE DADOS
- Apresentação do ambiente R e do RStudio;
- Versionamento: GitHub;
- Onde obter ajuda;
- Estruturas de dados no R (variáveis, vetores, matrizes, listas, data frame); 
- Operadores matemáticos e operadores lógicos;
- Tipos de arquivos de dados;
- Importação e exportação de dados;

## Obejtivos do primeiro encontro

Até o final do encontro o aluno deverá ser capaz de:

- Criar projeto no RStudio, garantindo seu versionamento;
- Importar base de dados;
- Obter informações relevantes sobre os dados importados.

## Material do curso

- O conteúdo do curso estará compartilhado neste [\textcolor{blue}{Repositório do Git}](https://github.com/davi-moreira/curso-r-ufpe-2019). 
- Ao longo dos encontros diferentes referências serão utilizadas e apresentadas. 
Entre elas, três se destacam:

1. [\textcolor{blue}{R for Data Science;}](https://r4ds.had.co.nz/)
2. [\textcolor{blue}{Modern Dive - Statistical Inference via Data Science;}](https://moderndive.com/index.html)
3. [\textcolor{blue}{Curso R;}](http://material.curso-r.com/rbase/)

<!-- \newpage --> 
 
# R, o RStudio e o GitHub

## O que é o R?

R é uma linguagem de programação e também um ambiente de desenvolvimento integrado 
para cálculos estatísticos e gráficos ([\textcolor{blue}{Wikipédia}](https://pt.wikipedia.org/wiki/R_(linguagem_de_programa%C3%A7%C3%A3o))). 

```{r fig.width=1, fig.height=10, fig.align="center", echo=FALSE}
library(png)
library(grid)
img <- readPNG("./imagens/R_logo.png")
 grid.raster(img)
```

## O que é o RStudio?

O [\textcolor{blue}{RStudio}](https://www.rstudio.com/) é um software livre de ambiente de desenvolvimento integrado (IDE) para R ([\textcolor{blue}{Wikipédia RStudio}](https://pt.wikipedia.org/wiki/RStudio)). IDE, do inglês *Integrated Development Environment* ou Ambiente de Desenvolvimento Integrado, é um programa de computador que reúne características e ferramentas de apoio ao desenvolvimento de software com o objetivo de agilizar este processo ([\textcolor{blue}{Wikipédia IDE}](https://pt.wikipedia.org/wiki/Ambiente_de_desenvolvimento_integrado)).

## O ambiente do RStudio

```{r fig.width=5, fig.height=50, fig.align="center", echo=FALSE}
library(png)
library(jpeg)
library(grid)
img <- readJPEG("./imagens/1-tela-inicial.jpeg")
 grid.raster(img)
```

## O R e o RStudio

```{r fig.width=5, fig.height=50, fig.align="center", echo=FALSE}
library(png)
library(jpeg)
library(grid)
img <- readPNG("./imagens/r_rstudio_motor.png")
grid.raster(img)
```

## O que é versionamento e o GitHub?

Um sistema de controle de versões (ou versionamento - [\textcolor{blue}{Wiki}](https://pt.wikipedia.org/wiki/Sistema_de_controle_de_vers%C3%B5es)), VCS (do inglês *version control system*) ou ainda SCM (do inglês *source code management*) na função prática da Ciência da Computação e da Engenharia de Software, é um software que tem a finalidade de gerenciar diferentes versões no desenvolvimento de um documento qualquer. 

O [\textcolor{blue}{GitHub}](https://github.com/) é uma plataforma de hospedagem de código para controle de versão e colaboração. Ele permite que você e outros trabalhem juntos em projetos de qualquer lugar. Para mais detalhes, veja [\textcolor{blue}{este Tutorial}](https://guides.github.com/activities/hello-world/).

- Referência: [\textcolor{blue}{Happy Git and GitHub for the useR}](https://happygitwithr.com/)

### Fluxo de versionamento:

**Base de dados inicial**

```{r fig.width=5, fig.height=50, fig.align="center", echo=FALSE}
library(png)
library(jpeg)
library(grid)
img <- readPNG("./imagens/0-git.png")
 grid.raster(img)
```

**Pré-processamento**

```{r fig.width=5, fig.height=50, fig.align="center", echo=FALSE}
library(png)
library(jpeg)
library(grid)
img <- readPNG("./imagens/1-git.png")
 grid.raster(img)
```

**Recuperação de versões**

```{r fig.width=5, fig.height=50, fig.align="center", echo=FALSE}
library(png)
library(jpeg)
library(grid)
img <- readPNG("./imagens/2-git.png")
 grid.raster(img)
```


```{r fig.width=5, fig.height=50, fig.align="center", echo=FALSE}
library(png)
library(jpeg)
library(grid)
img <- readPNG("./imagens/3-git.png")
 grid.raster(img)
```

**Versões paralelas**

```{r fig.width=5, fig.height=50, fig.align="center", echo=FALSE}
library(png)
library(jpeg)
library(grid)
img <- readPNG("./imagens/3-git.png")
 grid.raster(img)
```

**Versões paralelas**

```{r fig.width=5, fig.height=50, fig.align="center", echo=FALSE}
library(png)
library(jpeg)
library(grid)
img <- readPNG("./imagens/4-git.png")
 grid.raster(img)
```

**Visão global**

```{r fig.width=5, fig.height=50, fig.align="center", echo=FALSE}
library(png)
library(jpeg)
library(grid)
img <- readPNG("./imagens/5-git.png")
 grid.raster(img)
```

<!-- \newpage  --> 

# Como o R funciona e onde obter ajuda

Como em qualquer tarefa de programação, para que a linguaguem `R` e o ambiente RStudio 
possam ser utilizados de forma adequada com o objetivo de ser obter a máxima eficiência 
dessas ferramentas, é necessário ter muita, mas muita organização. Só assim é possível 
garantir replicabilidade da análise, checagem e sua validação. Felizmente, o RStudio foi
programado para nos ajudar nessa tarefa. Por isso, vamos começar por aprender a criar um projeto em seu ambiente.

## Criando um projeto com versionamento

Para criar um ambiente de projeto, basta seguir os 5 passos seguir. Para mais informações, ver:
- [\textcolor{blue}{Webinar RStudio}](https://www.rstudio.com/resources/webinars/rstudio-essentials-webinar-series-managing-change-part-1/)^[Para acesso a outros Webinars, acessar: https://www.rstudio.com/resources/webinars/].

- Veja especialmete [\textcolor{blue}{esse Webinar}](https://www.rstudio.com/resources/webinars/rstudio-essentials-webinar-series-managing-part-2/).

**Passo 1 - Novo Projeto:**

```{r fig.width=5, fig.height=50, fig.align="center", echo=FALSE}
library(png)
library(jpeg)
library(grid)
img <- readPNG("./imagens/0-novo-projeto.png")
 grid.raster(img)
```

**Passo 2 - Diretório:**

```{r fig.width=5, fig.height=50, fig.align="center", echo=FALSE}
library(png)
library(jpeg)
library(grid)
img <- readPNG("./imagens/1-novo-projeto.png")
 grid.raster(img)
```

**Passo 3 - Ambiente criado:**

```{r fig.width=5, fig.height=50, fig.align="center", echo=FALSE}
library(png)
library(jpeg)
library(grid)
img <- readPNG("./imagens/2-novo-projeto.png")
 grid.raster(img)
```

**Passo 4 - Novo Script:**

```{r fig.width=5, fig.height=50, fig.align="center", echo=FALSE}
library(png)
library(jpeg)
library(grid)
img <- readPNG("./imagens/3-novo-projeto.png")
 grid.raster(img)
```

**Passo 5 - Salvando Script:**

```{r fig.width=5, fig.height=50, fig.align="center", echo=FALSE}
library(png)
library(jpeg)
library(grid)
img <- readPNG("./imagens/5-novo-projeto.png")
 grid.raster(img)
```

Pronto, agora o ambiente está preparado para início das atividades.

## Onde obter ajuda

O `R` é um software livre, o RStudio é um software livre, suas potencialidades resultam
da contribuição de inúmeros profissionais ao redor do globo. Por esta razão, quase tudo
que se deseja fazer ou conhecer a respeito dessas duas ferramentas está gratuitamente disponível na web.
A regra é colaborar!

### Fóruns

- [\textcolor{blue}{Stackoverflow - EN}](https://stackoverflow.com/)

- [\textcolor{blue}{Stackoverflow - PT}](https://pt.stackoverflow.com/)

### Documentação e tutoriais

- Ajuda das funções, por exemplo: `?sum`, `?head`, `?summary`.

- [\textcolor{blue}{Documentação dos Pacotes - ex: ggplot2}](https://cran.r-project.org/web/packages/ggplot2/index.html)

- [\textcolor{blue}{Vinhetas dos Pacotes - ex: ggplot2}](https://ggplot2.tidyverse.org/)

- [\textcolor{blue}{Cheat Sheets}](https://www.rstudio.com/resources/cheatsheets/)

### Guia de estilo

- [\textcolor{blue}{RStudio's R Style Guide}](http://adv-r.had.co.nz/Style.html)

- [\textcolor{blue}{Google's R Style Guide}](https://google.github.io/styleguide/Rguide.xml)

<!-- \newpage --> 

# Estruturas de dados no R 

## Operadores aritiméticos, operadores lógicos e de comparação

```{r echo = FALSE, results = 'asis'}
library(knitr)
Sinal <- c("+", "-", "/", '*', "^")  
Operacao <- c("Soma", "Subtração", "Divisão", "Multiplicação", "Potência") 
df <- data.frame(Sinal, Operacao)
kable(df, caption = "Operadores matemáticos")
```

```{r echo = FALSE, results = 'asis'}
library(knitr)
Sinal <- c("==", "!=", "<", ">", "<=", ">=", "&", "|", "#", "%in%")  
Operacao <- c("Igual", "Diferente", "Menor", "Maior", "Menor igual", "Maior igual", "E", "Ou", "Comentário", "Está presente em") 
df <- data.frame(Sinal, Operacao)
kable(df, caption = "Operadores lógicos e de comparação")
```

## Estruturas de dados

### Variáveis e Vetores

```{r, results = 'asis', echo = TRUE, results = "hide"}
x <- 1

x

x <- 2

x

x <- c(1, 2)

x

is.vector(x)

length(x)

x <- c(1:10)

x

x <- seq(1, 50, 5)

x

class(x)

is.numeric(x)

x <- c("TCE", "PE", "Recife")

x

x[2]

is.numeric(x)

class(x)

is.character(x)

x <- c(1, 2, "Recife")

class(x)

```

### Matrizes

```{r, results = 'asis', echo = TRUE, results = "hide"}
m1 <- matrix( c(1,11,2,22,3,33),
               nrow=3,
               ncol=2,
               byrow=TRUE)

m1

class(m1)

dim(m1)

m1[2,2]


v1 <- c(1,2,3)

v2 <- c(4,5,6)

m2 <- rbind(v1, v2)

m2

dim(m2)
```

### Listas

```{r, results = 'asis', echo = TRUE, results = "hide"}
a <- c(1, 2, 3)

b <- c("a", "b", "c", "d")

c <- c(TRUE, FALSE, TRUE, TRUE)

lista1 <- list(a, b, c)

lista1

lista1[1]

class(lista1[1])


lista1[[1]]

class(lista1[[1]])


lista1[[2]][1] <- "j"

lista1[[2]]


```

### Data Frames

```{r, results = 'asis', echo = TRUE, results = "hide"}
bd <- data.frame(id = c(1:5), nivel = c("baixo","medio","alto","medio","alto"), 
                 n.alunos = c(500, 200, 100, 200, 100))

bd

dim(bd)

str(bd)

summary(bd)

bd$nivel

class(bd$nivel)

table(bd$nivel)
```

### Atividade prática:

```{r, results = 'asis', eval = FALSE}
# O R possui algumas bases de dados para teste. Uma delas é "mtcars". 
head(mtcars)

# Com a base de dados mtcars, obtenha:
# Uma descrição dos tipos de variáveis da base
# Um resumo descritivo da base
# O número de dimensões da base
# Imprima a terceira coluna
# Imprima a segunda linha
# O quarto elemento presente na variável "cyl"
```

## Exemplo de uso dos operadores

```{r, results = 'asis', echo = TRUE, results = "hide"}
# Soma valores
1+1  

# Soma variáveis
x <- 1

y <- 2

x + y

x * y

# Soma vetores
x <- c(1:3)

y <- c(1:3)

x + y

sum(x)

sum(x) == sum(y)

sum(x + y)

x + 1

# Comparação 
1 == 1

x == y

x != y

# Comparação
x <- c(1:10)  # Atribuindo valores de 1 a 10 a x

x  # verificando x

x[(x>8) | (x<5)]   # Verificando em x quais elementos são maiores que 8 ou menores que 5

# Comparação 

y <- c(1,2,3)  # Atribuindo valores de 1 a 3 a y

x %in% y  # Verificando quais elementos de x também pertencem a y
```

<!-- \newpage --> 

# Importação e exportação de dados

Para uma rápida introdução ao tópico, veja^(Outras "Folhas de dicas" podem ser encontradas em: https://www.rstudio.com/resources/cheatsheets/): [Cheat Sheet: Importação de dados](https://github.com/rstudio/cheatsheets/raw/master/data-import.pdf)

Neste curso, vamos usar diferentes bases de dados para os exemplos. Porém, a principal
será a base de [\textcolor{blue}{Microdados Censo Escolar de 2016}](http://inep.gov.br/microdados).

## Tipos de arquivos de dados

O `R` é uma linguagem muito maleável. Praticamente aceita e opera todas as estruturas de dados
disponíveis sem grandes problemas. Para que se tenha sucesso na importação ou exportação dos dados, basta que
se faça o uso do pacote correto, podendo esse ser encontrado através de consultas na internet e nos links
apresentados no material e nos encontros. De todo modo, para análise de dados em geral é recomenável que se trabalhe com
dados em arquivos de extenção consideradas simples, são elas: .txt, .csv, .RData.

## Importação de dados

Os [\textcolor{blue}{Microdados Censo Escolar de 2016}](http://inep.gov.br/microdados) referem-se a 
uma série de bases de dados que podem ser carregadas separadamente no `R`, sendo essa uma de suas
principais características. Reconhecendo a importância e potencialidade da linguagem o diretório 
de disponibilização da base de dados do INEP traz consigo o arquivo "LEIA-ME", no qual apresnta a
melhor maneira de carregar os dados de acordo com o software estatístico que será utilizado. É com base
nesse arquivo que faremos a importação dos dados.

### Definindo diretório:

Para que o `R` encontre arquivos solicitados para importação ou para que possa exportar arquivos,
é necessário que seja indicado ao programa o diretório correto. Como estamos trabalhando com um ambiente de projeto, o `R` automaticamente terá como diretório de referência o diretório no qual foi salvo o projeto. 

Para fazer a verificação de qual diretório está sendo utilizado, basta usar a função `getwd()`.

```{r , results = 'asis'}
getwd()
```

Como este não é o diretório direto no qual estão os dados de interesse, é possível definir novo diretório
a partir da função `setwd()`.

```{r , results = 'asis'}
setwd("./dados/")
```
### Abertura de bases pequenas (ESCOLAS e TURMAS):

Com o diretório definido, vamos seguir as orientações do arquivo "LEIA-ME" disponibilizado
pelo INEP.

```{r, eval = FALSE}
setwd("./dados/")

turmas <- read.csv2("TURMAS.csv", sep = "|")  # Carregando base de dados
```

Verificando aspectos estruturais da base de dados:

```{r, eval = FALSE}
dim(turmas)  # verificando dimensões da base de dados

names(turmas)[1:10]  # verificando nomes das colunas na base de dados

head(turmas[, 1:5])  # verificando as primeiras 6 linhas da base de dados
```

### Abertura de bases maiores (MATRÍCULAS e DOCENTES):

Como o arquivo "LEIA-ME" bem indica, o software `R`, como padrão, trabalha com as bases de dados utilizando a memória RAM do computador. O carregamento de bases muito grandes utilizando a leitura tradicional (como `read.table` ou `read.csv`) pode sobrecarregar o computador, ou mesmo resultar em erro por falta de memória. Dessa forma, para a leitura das bases de MATRÍCULAS e DOCENTES, que possuem mais de 10 milhões de linhas (Brasil), faz-se necessário o uso de pacotes adicionais. 

O INEP, portanto, sugere o uso do pacote `ffbase` para trabalhar com essas bases, tendo em vista que o mesmo faz uso do disco rígido ao invés da memória RAM. O pacote `ffbase` armazena a base de dados no R como um objeto da classe `ffdf` - diferentemente da leitura tradicional, que gera um objeto da classe `data.frame`. 

O objeto `ffdf` também permite a aplicação de algumas funções – não todas – que são utilizadas com objetos da classe `data.frame` (por exemplo, `table`, `merge` e `transform`). Para aplicação de filtros nas bases `ffdf`, recomendamos o uso da função `ffwhich` (veja a ajuda da função para maiores informações: `?ffwhich`). Além disso, para concatenar as bases de cada região (as bases Docentes e Matrículas estão separadas por região), uma abaixo da outra, é necessário utilizar a função `ffdfappend` (para mais informações: `?ffdfappend`). Informações adicionais estão disponíveis na [\textcolor{blue}{ajuda do pacote}](https://cran.r-project.org/web/packages/ffbase/ffbase.pdf).

```{r, results = 'asis', eval = FALSE}
install.packages("ffbase", dependencies = TRUE)  # instalando o pacote

require(ffbase)  # carregando o pacote

# definindo diretório
setwd("./dados/")

# carregando base de dados
docentes_ne <- read.csv2.ffdf(file = "DOCENTES_NORDESTE.csv", sep = "|", first.rows=100000)

# verificando estrutura da base de dados
dim(docentes_ne)

docentes_ne[1:5,]

names(docentes_ne)

table.ff(docentes_ne$CO_UF)
```

Pronto, agora temos em nosso ambiente de trabalho duas bases de dados: `turmas` e
`docentes_ne`.

## Exportação de dados

### Arquivos em formato `ffdf`
Em função do tamanho dos arquivos do Microdados do Censo Escolar, o INEP recomenda que 
as bases de dados muito grandes sejam salvas já no formato padrão do pacote `ffbase`, o 
formato `ffdf`.

```{r, results = 'asis', eval = FALSE}
# definindo diretório
setwd("./dados/")

save.ffdf(docentes_ne, dir = "./docentes_ne", overwrite = TRUE)
rm(list = ls())  # limpando ambiente de trabalho
```

Para carregar arquivos no formato `ffdf` pode-se usar a função `load.ffdf`.

```{r, results = 'asis', eval = FALSE}
# definindo diretório
setwd("./dados/")

load.ffdf(dir="./docentes_ne")
rm(list = ls())  # limpando ambiente de trabalho

```

### Arquivos em formato `.RData`

No caso de uma base de dados menor, podemos salvá-la em outros formatos. Um formato
muito utilizado é o `.RData`. Utilizando a base `turmas` a seguir faremos um filtro selecionando
somente turmas do Estado de PE e salvaremos o resultado do filtro em formato `.RData`.

```{r, results = 'asis', eval = FALSE}

setwd("./dados/")

turmas <- read.csv2("TURMAS.csv", sep = "|")  # Carregando base de dados

# selecionando linhas da base nas quais CO_UF == 26
turmas_pe <- subset(turmas, turmas$CO_UF == "26")

# comparando as bases
dim(turmas)

dim(turmas_pe)

# definindo diretório
setwd("./dados/")

# salvando nova base
save(turmas_pe, file ="turmas_pe.RData")

rm(list = ls())  # limpando ambiente de trabalho

```

Para carregar o arquivo salvo, basta:

```{r, results = 'asis', eval = FALSE}
# definindo diretório
setwd("./dados/")

load("turmas_pe.RData")  # Carregando base de dados

dim(turmas_pe)  # verificando dimensões da base de dados

names(turmas_pe)  # nomes das colunas da base de dados

head(turmas_pe)  # início da base de dados
```


<!-- \newpage --> 

<!-- \newpage --> 

# Atividade Prática - Git Commit / Push / Pull

* Assista ao Webinar [\textcolor{blue}{Managing Part 2}](https://www.rstudio.com/resources/webinars/rstudio-essentials-webinar-series-managing-part-2/). Faça o versionamento do seu projeto e crie um repositório público. Veja como fazer o `commit` e o `push` para o repositório. Veja também como importar (`pull`) o repositório.

# Atividade Prática - R

<!-- * Faça a instalação do [\textcolor{blue}{R}](https://cran.r-project.org/), do [\textcolor{blue}{RStudio}](https://www.rstudio.com/) e do [\textcolor{blue}{Miktex}](https://miktex.org/). --> 

* Inicie o RStudio, abra um novo R Script declare duas variáveis (`x` e `y`), 
atribua valores numéricos a elas e o resultado de sua soma à variável `z`.

* No mesmo R script, abra a base de dados de docentes do nordeste disponíveis no microdados do censo
atribuindo-a ao objeto `bd` e obtenha a média de idade (`NU_IDADE`) com a função `mean` conforme o exemplo abaixo.

```{r cars}
mean(cars$dist)
```

<!-- * Envie o script de seu trabalho para: \textcolor{blue}{davi.moreira@gmail.com}.
Coloque o assunto de seu e-mail no seguinte formato: Curso R TCE - Turma "M/V" - Aula "N": "NOME DO ALUNO". --> 

# Links úteis para o próximo encontro

* [\textcolor{blue}{Cheat Sheet: Transformação de dados}](https://github.com/rstudio/cheatsheets/raw/master/data-transformation.pdf)

* [\textcolor{blue}{Cheat Sheet: Tidyverse}](https://s3.amazonaws.com/assets.datacamp.com/blog_assets/Tidyverse+Cheat+Sheet.pdf)
